ACORDAO-COMPLETO-2463252

ACÓRDÃO 563/2021 ATA 8/2021 - PLENÁRIO

VISTO, relatado e discutido este processo administrativo autuado com vistas a examinar questão trazida pelo Supremo Tribunal Federal (STF) , no bojo do ofício eletrônico 13509/2020, no qual se questiona o eventual interesse do Tribunal de Contas da União em aderir ao acordo de colaboração premiada celebrado entre o Ministério Público Federal (MPF) e o Sr. Nestor Cuñat Cerveró;
ACORDAM os Ministros do Tribunal de Contas da União, reunidos em Sessão do Plenário, ante as razões expostas pelo Relator, em:
9.1. informar ao Egrégio Supremo Tribunal Federal e à Procuradoria-Geral da República que, relativamente à Petição 5886, não se afigura vantajosa a adesão do TCU ao acordo de colaboração premiada celebrado entre o Ministério Público Federal e o Senhor Nestor Cuñat Cerveró, especialmente no que se refere aos TC Processo 005.261/2015-5, Processo 005.406/2013-7 e Processo 026.363/2015-1, em função do avançado estágio processual destes autos e das apurações dos aludidos processos terem sido fundamentadas em provas e evidências oriundas de fontes independentes em relação ao aludido acordo, com baixa possibilidade de alavancagem investigativa para este TCU;
9.2. incluir as questões discutidas nestes autos acerca do instituto da colaboração premiada no escopo do grupo de trabalho constituído pelo Plenário em 3/2/2021 para atender as demandas do acordo de cooperação técnica (ACT) , firmado em agosto de 2020, pela Controladoria-Geral da União (CGU) , Advocacia-Geral da União (AGU) , o Tribunal de Contas da União e o Ministério de Justiça e Segurança Pública (MJSP) , sob a coordenação do Presidente do Supremo Tribunal Federal (STF) .
9.3. arquivar os presentes autos.

Processo administrativo autuado para atender demanda do Supremo Tribunal Federal acerca de eventual interesse do TCU em manifestar adesão ao acordo de colaboração premiada entre o Ministério Público Federal e Nestor Cuñat Cerveró.

Supremo Tribunal Federal, Ministério Público Federal.

3. Interessados/Responsáveis: não há.

13.1. Ministros presentes: Ana Arraes (Presidente), Walton Alencar Rodrigues, Benjamin Zymler, Augusto Nardes, Aroldo Cedraz, Raimundo Carreiro, Bruno Dantas, Vital do Rêgo (Relator) e Jorge Oliveira.
13.2. Ministros-Substitutos presentes: Augusto Sherman Cavalcanti, Marcos Bemquerer Costa e Weder de Oliveira.

VITAL DO RÊGO

Adoto como relatório, com os ajustes de forma pertinentes, o pronunciamento conjunto produzido pelo SeinfraPetróleo e SeinfraOperações (peça 3) em resposta à demanda encaminhada pelo Exmo Ministro do STF Edson Fachin (peça 1) , para que o Tribunal se posicione sobre eventual interesse em aderir ao acordo de colaboração premiada firmado entre o Ministério Público Federal (MPF) e o Sr. Nestor Cerveró, ex-diretor da área internacional da Petrobras, consoante se transcreve: 
PRONUNCIAMENTO CONJUNTO SEINFRAPETRÓLEO E SEINFRAOPERAÇÕES
Cuidam os autos de processo administrativo autuado com vistas a examinar questão trazida pelo Supremo Tribunal Federal (STF) , no bojo do ofício eletrônico n. 13509/2020 (peça 1) , assinado pelo Exmo. Ministro do STF Edson Fachin, relativamente à petição n. 5886 em andamento naquela Corte Suprema, na qual se questiona o eventual interesse do Tribunal de Contas da União em aderir ao acordo de colaboração premiada celebrado entre o Ministério Público Federal (MPF) e o Sr. Nestor Cuñat Cerveró, ex-diretor da área internacional da Petrobras.
Anexados ao ofício, constam cópias de: (i) despacho proferido por S. Exa. o Ministro do STF Edson Fachin, Relator da matéria (peça 1, p. 2-12) ; (ii) termo de acordo de colaboração premiada celebrado entre a PGR e o Sr. Nestor Cuñat Cerveró (peça 1, p. 13-37) ; e (iii) manifestação da PGR (peça 1, p. 38-49) .
SÍNTESE DOS ELEMENTOS TRAZIDOS PELO STF
I. Despacho proferido pelo Min. Edson Fachin (peça 1, p. 2-12) 
No despacho constante da peça 1 (p. 2-12) , o Exmo. Ministro do STF Edson Fachin pontua que a PET n. 5886 cuida de petição na qual se processa o acordo de colaboração premiada firmado entre o MPF e o Sr. Nestor Cuñat Cerveró. A avença foi homologada em 14/12/2015 pelo Ministro do STF Teori Zavascki.
Os autos se encontravam arquivados, consoante determinação proferida em 15/12/2017. Em seguida, a PGR solicitou, em 7/2/2019, o seu desarquivamento, para examinar o correto adimplemento das sanções patrimoniais acordadas, o que foi deferido em 13/2/2019.
O colaborador foi intimado e sustentou não existirem pendências no pagamento da multa.
Os autos prosseguiram em debates acerca do integral cumprimento de outros pontos da avença, a exemplo de diferenças de correção monetária das sanções aplicadas em comparação com o montante adimplido, destinação final dos valores arrecadados, entre outros pontos.
O colaborador trouxe aos autos que o MPF não estaria diligenciando a seu favor em procedimentos que especifica, apontando ofensa ao disposto na cláusula 10ª do acordo. Acerca dessa questão, o STF deliberou requerer manifestação do Parquet acerca do alegado descumprimento dessa obrigação, a saber: diligenciar "junto ao TCU, CGU, Receita Federal e 5º Registro de Imóveis do Rio de Janeiro, a fim de que tais processos e restrições sejam extintos ou, no mínimo, que se considere que os valores/bens pagos/entregues pelo Sr. Nestor Cerveró na referida decisão representam quitação/reparação de todos os eventuais prejuízos decorrentes dos fatos nele mencionados" (peça 1, p. 3; destaques acrescidos) .
Em 23/9/2019, a Secretaria de Controle Externo do TCU compareceu aos autos solicitando sua cópia integral.
A PGR protocolou petição trazendo considerações sobre os pontos controvertidos do acordo, em vista das informações prestadas pelos Juízos da 12ª e 13ª Varas Federais de Curitiba/PR, informando, ainda, que "entrará em contato com a defesa para designar reunião de avaliação da efetividade da colaboração" (peça 1, p. 4) .
O colaborador compareceu novamente aos autos informando o cumprimento integral da pena privativa de liberdade em 24/12/2019, e postulando a análise das questões controvertidas, com o reconhecimento da quitação integral da multa pactuada.
Após a 12ª Vara Federal de Curitiba/PR ter aportado aos autos mais informações sobre os temas em controvérsia, foi exarada decisão datada de 10/2/2020 em que, entre outros pontos, foi deferido o pedido de cópia integral formulado pela Secretaria de Controle Externo do TCU, podendo ser obtida junto à Secretaria Judiciária do STF.
A PGR, nas fls. 1.709-1.710 (do processo do STF PET n. 5886) , requereu que os órgãos de controle mencionados pelo colaborador sejam oficiados para que manifestem o prévio e eventual "interesse em aderir à avença celebrada entre o Ministério Público Federal e Nestor Cuñat Cerveró, ressaltando-se a possibilidade de compartilhamento de elementos probatórios, caso haja adesão" (peça 1, p. 5; destaques acrescidos) .
A defesa técnica de Nestor Cuñat Cerveró aduziu que o procedimento em curso no TCU teria sido iniciado em momento anterior à celebração do acordo e, por conseguinte, caberia ao MPF diligenciar junto ao TCU, à luz do contido na Cláusula 10ª, parágrafo 2º, do acordo "considerando que [o MPF] celebrou o acordo tendo pleno conhecimento da ação proposta pelo supracitado Tribunal em face do Sr. Nestor Cerveró" (peça 1, p. 6; destaques acrescidos) .
Acerca do tema, o MPF contesta essas alegações do colaborador, argumentando que "o Parquet federal cumpriu com as obrigações estabelecidas e foi além, quando, na manifestação de fls. 1.709/1.711, requereu a intimação do TCU, CGU, Receita Federal e Juízo da 1ª Vara Federal de Petrópolis/RJ para que, mesmo sem pedido de compartilhamento, informem se há interesse em aderir ao acordo celebrado, ressaltando a possibilidade de compartilhamento dos elementos probatórios, caso haja adesão" (peça 1, p. 7; destaques acrescidos) . O MPF discordou da tese defensiva que sustenta a ilegitimidade de quaisquer apurações levadas a efeitos pelos órgãos de controle, mesmo aquelas decorrentes de fontes de provas independentes.
Após esse relatório, o Exmo. Ministro Edson Fachin, em relação ao tema que envolve o TCU, decidiu:
2.3. Em anterior decisão, concernente à interpretação da Cláusula 10, foi pontuado que competiria ao Ministério Público desincumbir-se do encargo assumido neste avença, de modo a cientificar os órgãos de controle das obrigações patrimoniais assumidas pelo Colaborador como recomposição aos danos causados com suas condutas, a fim de que, no exercício das respectivas autonomias funcionais, analisem a viabilidade, ou não, da adesão aos termos pactuados.
Cientificada desta decisão, vem a PGR solicitar "a intimação dos órgãos citados pelo colaborador, com cópia do acordo de colaboração premiada, para que informem se há interesse em aderir à avença celebrada entre o Ministério Público Federal e NESTOR CUNAT CERVERÓ, ressaltando-se a possibilidade de compartilhamento de elementos probatórios, caso haja adesão. São eles: a) TCU (processos nº Processo 005.261/2015-5, Processo 005.406/2013-7 e Processo 026.363/2015-1) ; b) CGU (processos 00190.026085/2014-70 e 00190.026086/2014-70) ; c) Receita Federal (processo administrativo nº 0710800.2015.00966) ; e, d) Juízo da 1ª Vara Federal de Petrópolis/RJ (execução fiscal nº 0082662-75.2016.4.02.5106) ". Requer, especificamente quanto ao processo judicial de execução, "a intimação do Juízo para que identifique o imóvel sob o qual há cobrança de imposto de renda, a fim de verificar-se se o bem foi objeto de perdimento".
Nesse cenário, não se constata óbice ao pedido, porque a diligência é adequada e formulada com o fim de lograr implementação da cláusula segundo a qual o órgão ministerial compromete-se "a gestionar perante qualquer outro órgão público com competência para ações de ressarcimento, em prol da aceitação dos valores estipulados neste acordo como quitação pelos fatos por ele abrangidos em sede de tipicidade penal, de responsabilidade do COLABORADOR".
 (peça 1, p. 10; destaques acrescidos) 
Em razão disso, o STF decidiu expedir ofício a esta Corte, especificando os processos TC Processo 005.261/2015-5, Processo 005.406/2013-7 e Processo 026.363/2015-1, a fim de indagar se haveria eventual interesse em o TCU formalizar adesão ao acordo de colaboração premiada firmado entre MPF e Nestor Cuñat Cerveró (peça 1, p. 11-12) .
Cumpre registrar que S. Exa. o Ministro do STF Edson Fachin não estipulou prazo para resposta desta Corte acerca da referida indagação proposta pelo MPF, signatário do acordo de colaboração com o ex-diretor da Petrobras.
II. Termo de acordo de colaboração premiada (peça 1, p. 13-37) 
Na peça 1, p. 13-37, o STF traz cópia do termo de acordo de colaboração premiada firmado entre o MPF e o Sr. Nestor Cuñat Cerveró. Além das cláusulas avençadas, constam três apensos relacionados ao regime de cumprimento da pena privativa de liberdade, pactuado entre o Parquet e o colaborador. Não constam da documentação enviada os anexos, em que poderiam ser observados os fatos admitidos ou narrados pelo colaborador em seu acordo. Ou seja, não foram encaminhados os elementos que permitem ao menos ter uma ideia do escopo do acordo celebrado.
A seguir, faz-se um resumo das principais cláusulas da avença que digam respeito à matéria a ser examinada pelo TCU.
Na cláusula 4ª (peça 1, p. 14) , menciona-se que o acordo abrange "todos os crimes compreendidos no escopo do complexo investigatório cognominado Operação Lava Jato que tenham sido praticados pelo COLABORADOR até a data de sua assinatura, desde que efetivamente narrados no âmbito da colaboração ora entabulada" (destaques acrescidos) , conforme anexos que compõem e integram o referido acordo, bem como outros declinados nos depoimentos que seriam prestados no prazo de trinta dias. Os tipos penais abarcados são: (i) formação de organização criminosa, (ii) corrupção ativa, (iii) corrupção passiva, (iv) lavagem de dinheiro, (v) fraude à licitação, (vi) formação de cartel, (vii) falsidade ideológica, e (viii) evasão de divisas.
A premiação legal pactuada pelo MPF com o Colaborador consistiu em (i) penas privativas de liberdade por prazos inferiores, bem como (ii) seus respectivos regimes de cumprimento menos gravosos, além de outras sanções, como (iii) penas restritivas de direitos e benefícios aos familiares de Nestor Cerveró, abarcando as ações penais n. 5083838-59.2014.4.04.7000/PR e 5007326-98.2015.4.04.7000/PR, o inquérito policial n. 5015255-85.2015.4.04.7000/PR, e qualquer outro feito já instaurado ou que venha a ser instaurado cujo objeto coincida com os fatos revelados por meio da colaboração premiada.
Na cláusula 10ª, consta compromisso do MPF de não propor ações cíveis ou de improbidade em desfavor do colaborador, ou de suas empresas, em razão dos fatos abrangidos no acordo, salvo em caso de rescisão (peça 1, p. 22) . Para melhor compreensão, transcreve-se integralmente a cláusula 10ª do acordo:
Cláusula 10ª - O MINISTÉRIO PÚBLICO FEDERAL não proporá ações cíveis ou de improbidade contra o COLABORADOR ou suas empresas pelos fatos abrangidos neste acordo, salvo em caso de rescisão.
Parágrafo 1º. O MINISTÉRIO PÚBLICO FEDERAL compromete-se a gestionar junto à empresa Petróleo Brasileiro S/A, bem como perante qualquer outro órgão público com competência para ações de ressarcimento, em prol da aceitação dos valores estipulados neste acordo como quitação pelos fatos por ele abrangidos em sede de tipicidade penal, de responsabilidade do COLABORADOR.
Parágrafo 2º. O MINISTÉRIO PÚBLICO FEDERAL compromete-se a gestionar junto aos juízos e tribunais perante os quais já tenham sido propostas ações cíveis ou de improbidade contra o COLABORADOR pelos fatos atingidos nesse acordo, a fim de que sejam liberados eventuais bens bloqueados, excetuados os que compõem a cláusula 5ª, dados como garantia do pagamento de multa.
Parágrafo 3º. O MINISTÉRIO PÚBLICO FEDERAL compromete-se a, observado o sigilo subjacente, fornecer certidão do acordo ora pactuado, inclusive dos valores adimplidos ou por adimplir a título de multa compensatória e da efetividade da colaboração, uma vez concluída a avaliação respectiva.
 (grifos acrescidos) 
Outras cláusulas importantes que merecem ser parcialmente transcritas são as cláusulas 12ª, 13ª, 22ª, 26ª e 31ª:
Cláusula 12ª - Para que o presente acordo possa produzir os benefícios nele relacionados, especialmente os constantes na cláusula 5ª, a colaboração deve ser voluntária, ampla, efetiva, eficaz e conducente aos seguintes resultados:
a) a identificação dos autores, coautores e partícipes das associações e organizações criminosas de que tenha ou venha a ter conhecimento, notadamente aquelas sob investigação em decorrência da Operação Lava Jato, bem como a identificação e a comprovação das infrações penais por eles praticadas que sejam ou que venham a ser de seu conhecimento, inclusive agentes políticos que tenham praticado ilícitos ou deles participado;
b) a revelação da estrutura hierárquica e a divisão de tarefas das organizações criminosas de que tenha ou venha a ter conhecimento;
c) a recuperação total ou parcial do produto e/ou proveito das infrações penais praticadas pela organização criminosa de que tenha ou venha a ter conhecimento, tanto no Brasil quanto no exterior;
d) a identificação das pessoas físicas e jurídicas utilizadas pelas organizações criminosas supramencionadas para a prática de ilícitos;
e) o fornecimento de documentos e outras provas materiais, notadamente em relação aos fatos referidos nos anexos a este acordo.
Cláusula 13ª - Para tanto, o COLABORADOR obriga-se, sem malícia ou reservas mentais, a:
a) esclarecer cada um dos esquemas criminosos apontados nos diversos anexos deste acordo, fornecendo todas as informações e evidências que estejam ao seu alcance, bem como indicando provas potencialmente alcançáveis;
b) falar a verdade incondicionalmente, em todas as investigações (inclusive nos inquéritos policiais e civis, ações civis, procedimentos administrativos disciplinares e tributários) , além de ações penais em que doravante venha a ser chamado a depor na condição de testemunha ou interrogado, nos limites deste acordo;
c) cooperar sempre que solicitado, mediante comparecimento pessoal a qualquer das sedes do MINISTÉRIO PÚBLICO FEDERAL, do DEPARTAMENTO DE POLÍCIA FEDERAL ou da RECEITA FEDERAL DO BRASIL, para analisar documentos e provas, reconhecer pessoas, prestar depoimentos e auxiliar peritos na análise pericial;
d) entregar todos os documentos, papéis, escritos, fotografias, gravações de sinais de áudio e vídeo, banco de dados, arquivos eletrônicos etc., de que disponha, quer estejam em seu poder, quer sob a guarda de terceiros, e que possam contribuir, a juízo do MINISTÉRIO PÚBLICO FEDERAL, para a elucidação dos crimes que são objeto da presente colaboração;
 (...) 
g) colaborar amplamente com o MINISTÉRIO PÚBLICO FEDERAL e com outras autoridades públicas, inclusive com autoridades estrangeiras indicadas pelo Ministério Público Federal, no que diga respeito aos fatos do presente acordo, observado em relação às autoridades estrangeiras o disposto na cláusula 21;
 (...) 
Cláusula 22ª - Ao assinar o acordo de colaboração premiada, o COLABORADOR, na presença de seus advogados, ciente do direito constitucional ao silêncio e da garantia contra a autoincriminação, a eles renuncia, nos termos do art. 4º, § 14, da Lei nº 12.850/2013, em especial no que tange aos depoimentos que vier a prestar no âmbito da presente colaboração, estando sujeito ao compromisso legal de dizer a verdade sobre o que vier a lhe ser perguntado.
 (...) 
Cláusula 26ª - As partes signatárias comprometem-se a preservar o sigilo do presente acordo e de seus anexos perante qualquer autoridade distinta do MINISTÉRIO PÚBLICO FEDERAL, do PODER JUDICIÁRIO e do DEPARTAMENTO DE POLÍCIA FEDERAL, enquanto o MINISTÉRIO PÚBLICO FEDERAL entender que a publicidade possa prejudicar a efetividade das investigações.
 (...) 
Cláusula 31ª - O acordo perderá efeito, considerando-se rescindido nas seguintes hipóteses:
 (...) 
b) se o colaborador sonegar a verdade ou mentir em relação fatos em apuração, em relação aos quais se obrigou a cooperar;
c) se o colaborador vier a recusar-se a prestar qualquer informação de que tenha conhecimento;
d) se colaborador recusar-se a entregar documento ou prova que tenha em seu poder ou sob a guarda de pessoa de suas relações ou sujeito a sua autoridade ou influência, bem como se colaborador não obtiver os aportes probatórios das pessoas nominadas no parágrafo 4º da cláusula 5ª, salvo se, diante da eventual impossibilidade de obtenção direta de tais documentos ou provas, indicar ao MINISTÉRIO PÚBLICO FEDERAL a pessoa que o guarda e o local onde poderá ser obtido, para a adoção das providências cabíveis;
e) se ficar provado que, após a celebração do acordo, o colaborador sonegou, adulterou, destruiu ou suprimiu provas que tinha em seu poder ou sob sua disponibilidade;
 (grifos acrescidos) 
III. Manifestação da PGR (peça 1, p. 38-49) 
A manifestação da PGR inserta na peça 1, p. 38-49, trata de, entre outros temas, várias questões ínsitas às disposições financeiras e patrimoniais do acordo de colaboração premiada. 
Por isso, doravante, serão resumidos os aspectos que constam da aludida manifestação, especialmente os que digam respeito ao tema relacionado ao eventual interesse de o TCU em aderir ou não ao acordo.
A manifestação menciona anterior posicionamento da PGR, no sentido de intimar o TCU e outros órgãos de controle acerca do eventual interesse em aderir à avença (peça 1, p. 40) . Posteriormente, na página 43, começa a tratar do tema com maior profundidade.
A PGR sustentou que o acordo de colaboração premiada e as provas dele decorrentes podem repercutir em outras searas que não a criminal, como as de improbidade administrativa, tributária e cível em geral. Essa é, inclusive, uma cláusula comum nos acordos entabulados com o Ministério Público Federal. Fundamenta esse entendimento no fato de a Lei nº 12.850/2013 estimular a cooperação entre instituições e órgãos na busca de provas e informações de interesse da investigação e da instrução criminal.
Todavia, ponderou o MPF que o direito de acesso às provas por entidades estranhas ao acordo original não seria um direito absoluto ou potestativo (incontestável) .
A PGR defendeu que é preciso o Poder Judiciário analisar, primeiramente, se o compartilhamento das informações pode ou não atrapalhar o curso das investigações. Além disso, pontua que é preciso circunscrever limitações à utilização das provas produzidas em ambiente de colaboração, conforme Orientação Conjunta n. 1/2018, expedida pela 2ª e 5ª Câmaras de Coordenação e Revisão do MPF (capítulo V, item 39) . 
Segundo tal dispositivo, as provas não poderão ser utilizadas contra os próprios colaboradores para produzir punições além daquelas pactuadas no acordo. Considera-se que essa seria uma limitação intrínseca e subjetiva de validade do uso da prova, conforme transcrição a seguir:
39. As provas decorrentes do acordo de colaboração premiada poderão ser compartilhadas com outros órgãos e autoridades públicas nacionais, para fins cíveis, fiscais e administrativos, e com autoridades públicas estrangeiras, inclusive para fins criminais, com a ressalva de que tais provas não poderão ser utilizadas contra os próprios colaboradores para produzir punições além daquelas pactuadas no acordo. Esta ressalva deve ser expressamente comunicada ao destinatário da prova, com a informação de que se trata de uma limitação intrínseca e subjetiva de validade do uso da prova, nos termos da Nota Técnica nº 01/2017, da 5ª Câmara de Coordenação e Revisão.
 (peça 1, p. 44; destaques acrescidos) 
Prossegue tecendo considerações que a limitação de uso de provas decorrentes de colaboração premiada seria uma medida de fortalecimento do instituto, no sentido de prover incentivos reais para que as colaborações alcancem o fim público por elas colimado.
Argumenta que essa limitação de uso das provas decorrentes de colaboração premiada não viola o exercício de atribuições constitucionais e legais de outros órgãos de controle, na medida em que apenas condiciona a utilização de determinados elementos e meios de prova em face de determinados sujeitos, em função do interesse público que justificou o acordo a partir do qual tais provas foram apresentadas ou produzidas.
Em outras palavras, os demais órgãos de controle permanecem com o seu legítimo campo de atuação, com a prerrogativa plena de condução de seus processos ou procedimentos de índole sancionatória, com todos os instrumentos e meios processuais previstos em lei, para o seu regular desenvolvimento.
Em seguida, a PGR passa a tecer considerações sobre os acordos de leniência, que envolvem pessoas jurídicas infratoras, concluindo que limitações equivalentes incidem sobre o acesso aos elementos e provas deduzidos a partir dos referidos acordos.
A PGR sustenta ainda que deve prevalecer o princípio da boa-fé objetiva do Estado, a implicar que as informações e provas entregues pelo colaborador não sejam utilizadas contra ele, seja de modo direto, seja de modo cruzado, em casos contra terceiros, o que representaria grave ofensa às expectativas de confiança e coerência depositadas na conduta estatal (cf. peça 1, p. 45) .
Nesse sentido, a PGR ressalta que, após ter acesso às informações prestadas pela colaboração, não pode o Estado, por meio de seus órgãos de controle interno ou externo, valer-se desses elementos para se voltar contra a própria parte que tornou possível a apuração de ilícitos mais extensa e ágil, além de muitas vezes facilitar a própria restituição de valores acrescidos ilicitamente e a reparação de danos, ainda que sob a forma de adiantamento parcial. Deve o Estado agir com lealdade e boa-fé, respeitando as legítimas expectativas dos administrados, incluídos os infratores.
Portanto, conclui a PGR que o compartilhamento de informações do acordo somente seria possível mediante adesão aos seus termos, destacando ainda:
Vale destacar, porém, que considerando que os órgãos citados pelo colaborador não firmaram ou tampouco aderiram ao acordo de colaboração premiada celebrado com o colaborador, não se encontram obrigados a observar os seus termos, tornando legítimas as apurações correlatas visando o ressarcimento integral dos danos, caso decorram de fontes e provas independentes, como reconhecido na decisão de fls. 1675/1686.
 (peça 1, p. 46) 
Por fim, a PGR requereu que fossem intimados o TCU, a CGU, a Receita Federal, e o Juízo da 1ª Vara Federal de Petrópolis/RJ, para que informem se há interesse em aderir à avença celebrada entre o MPF e o Sr. Nestor Cuñat Cerveró, ressaltando a possibilidade de compartilhamento de elementos probatórios, caso haja adesão. No caso do TCU, a PGR menciona os processos TC Processo 005.261/2015-5, Processo 005.406/2013-7 e Processo 026.363/2015-1 (peça 1, p. 48-49) .
EXAME TÉCNICO
Primeiramente, convém notar que os três processos mencionados na decisão do Exmo. Ministro do STF Edson Fachin, e na manifestação da PGR, são os seguintes:
TC Processo 005.261/2015-5, de relatoria do Exmo. Ministro Vital do Rego, referente a tomada de contas especial instaurada para apurar indícios de débito relacionados à compra da refinaria Pasadena Refining System Inc. (PRSI) pela Petrobras America Inc., subsidiária da Petróleo Brasileiro S.A., perante o grupo belga Astra Transcor, cuja aquisição se iniciou no exercício de 2006 e se consumou em 2012;
TC Processo 005.406/2013-7, de relatoria do Exmo. Ministro Vital do Rego, referente a representação para apuração de eventual existência de dano aos cofres públicos no processo de aquisição da refinaria Pasadena Refining System Inc., processo este que já se encontra encerrado;
TC Processo 026.363/2015-1, de relatoria do Exmo. Ministro Benjamin Zymler, referente a fiscalização sobre a regularidade da gestão da implantação do empreendimento Refinaria Abreu e Lima (ou Refinaria do Nordeste - Rnest) , de modo a apurar eventuais responsabilidades, dentre outras, relacionadas à possibilidade de gestão temerária do empreendimento como um todo.
O primeiro processo encontra-se em estágio muito avançado, já tendo sido julgado no mérito e estando próximo do trânsito em julgado, considerando que, no mês passado, os recursos de reconsideração interpostos foram conhecidos e rejeitados no mérito (cf. Acórdão 2329/2020-TCU-Plenário, de relatoria do Exmo. Ministro Relator ad quem Benjamin Zymler, sessão de 2/9/2020) .
O segundo processo encontra-se encerrado, em face de as apurações prosseguirem na TCE aberta no supracitado TC Processo 005.261/2015-5, mediante a qual as apurações do TCU relativas ao caso prosseguiram e, como visto, já se encontram próximas do trânsito em julgado, mesmo sem qualquer aporte probatório oriundo do acordo de colaboração premiada firmado entre MPF e o Sr. Nestor Cuñat Cerveró.
O terceiro processo também está em estágio bastante avançado, tendo sido instruído no mérito pela SeinfraPetróleo e encontra-se afetado ao Plenário do TCU, aguardando apreciação e julgamento, consoante pedido de vista formulado pelo Exmo. Ministro-Substituto Augusto Sherman Cavalcanti na Sessão Plenária do TCU de 8/7/2020 (cf. peça 726 do TC Processo 026.363/2015-1) .
Todas as apurações dos aludidos processos foram fundamentadas em provas e evidências oriundas de fontes independentes em relação ao acordo de colaboração premiada firmado entre MPF e Nestor Cerveró, de modo que não incide limitação de uso no acervo probatório coligido em cada um dos processos.
Além disso, como visto, todas as apurações encontram-se em estágio bastante avançado, de modo que o eventual aporte das colaborações prestadas pelo Sr. Nestor Cerveró, na esfera criminal, não traria qualquer alavancagem significativa para a atuação do TCU na esfera de controle externo.
Ademais, no caso do TC Processo 005.261/2015-5, o qual já se encontra próximo de transitar em julgado, o Sr. Nestor Cerveró, com base em provas oriundas de fontes independentes, já teve suas contas julgadas irregulares, respondendo solidariamente pelo montante de US$ 79,890 milhões (setenta e nove milhões e oitocentos e noventa mil dólares estadunidenses) , enquanto os montantes pecuniário e patrimonial pactuados no acordo de colaboração premiada foram, conforme peça 1, p. 17:
Multa de R$ 825 mil, destinada na proporção de 80% para a Petrobras e 20% para a União (pagamento imediato na data da homologação do acordo - 14/12/2015) ;
Transferência integral para a Petrobras de 10.266 ações PETR4, estimado em R$ 70 mil, à época (transferência imediata na data da celebração do acordo - 14/12/2015) ;
Pagamento, assim que possível, na proporção de 80% para a Petrobras e 20% para a União de saldos de contas mantidas no exterior pelo colaborador: £ 1 milhão (um milhão de libras esterlinas mantidas no Reino Unido) , e US$ 495 mil (quatrocentos e noventa e cinco mil dólares) ,  
Pagamento na proporção de 80% para a Petrobras e 20% para a União de R$ 6 milhões, ou caso não efetue o pagamento no prazo acordado, perdimento de imóvel situado no Rio de Janeiro/RJ;
Pagamento na proporção de 80% para a Petrobras e 20% para a União de R$ 700 mil, ou caso não efetue o pagamento no prazo acordado, perdimento de imóvel situado no Rio de Janeiro/RJ;
Pagamento na proporção de 80% para a Petrobras e 20% para a União de R$ 400 mil, ou caso não efetue o pagamento no prazo acordado, perdimento de imóvel situado em Teresopólis/RJ;
Pagamento na proporção de 80% para a Petrobras e 20% para a União de R$ 2,4 milhões, ou caso não efetue o pagamento no prazo acordado, perdimento de imóvel situado no Rio de Janeiro/RJ;
Pagamento na proporção de 80% para a Petrobras e 20% para a União de R$ 200 mil, ou caso não efetue o pagamento no prazo acordado, perdimento de imóvel situado em Petrópolis/RJ;
Pagamento na proporção de 80% para a Petrobras e 20% para a União de R$ 900 mil, ou caso não efetue o pagamento no prazo acordado, perdimento de imóvel situado no Rio de Janeiro/RJ;
Todos os valores estão estipulados com datas de recolhimento entre 14/12/2015 e 1º/1/2018. Não foram dadas informações se foram efetivamente adimplidos nas datas estipuladas, havendo alguma controvérsia, entre MPF e colaborador, acerca desse ponto sobre os pagamentos já realizados, conforme consta do relatório que subsidiou a decisão do Exmo. Ministro do STF Edson Fachin constante da peça 1, p. 2-8.
De todo modo, é razoável inferir, por meio de atualização do IGP-M, que o montante pecuniário total pactuado entre MPF e colaborador é de aproximadamente R$ 25 milhões (data-base janeiro/2018) , quantia muito abaixo do montante de débito imputado pelo Tribunal, apenas em relação a um dos empreendimentos dos quais o colaborador foi considerado responsável solidário (refinaria de Pasadena) .
Nesse cenário, não só a alavancagem investigativa seria considerada baixa, tendo em vista o avanço das apurações com o uso de acervo probatório independente, mas também, ao aderir ao acordo, o TCU teria que cumprir o disposto na cláusula 10ª e não mais responsabilizar o Sr. Nestor Cerveró nos processos supramencionados, todos, frise-se, em estágio muito avançado de conclusão.
Portanto, conclui-se que, nas atuais condições, não há elementos que indiquem qualquer vantagem para o TCU aderir ao acordo de colaboração premiada firmado entre o Sr. Nestor Cerveró e o MPF. Ao revés, deveria a Corte de Contas, ao aderir ao acordo, abrir mão de toda a avançada apuração em desfavor do referido ex-diretor da Petrobras.
Não obstante, considerando que o acordo de colaboração premiada contempla cláusulas que podem ser interpretadas no sentido de que o colaborador ainda tem o dever de colaborar amplamente com as autoridades públicas, sem qualquer reserva mental, poderia ser suscitada a indagação se o colaborador não poderia ter provas atinentes a outros ilícitos de seu conhecimento, relativos a outros processos em andamento no TCU. Tais processos podem tratar de questões que o colaborador eventualmente ainda detenha evidências ou provas que alavanquem a atuação desta Corte de Contas, notadamente quanto aos processos de controle externo referentes a potenciais irregularidades em apuração em contratos ou atos relacionados à Diretoria Internacional da Petrobras, mesmo em período posterior ao que colaborador ocupou a função, a exemplo de:
TC Processo 026.736/2017-9, Rel. Min. Vital do Rêgo (Representação - audiências sobre carta de intenções) ;
TC Processo 025.551/2014-0, Rel. Min. Vital do Rêgo (TCE Pasadena débito principal) 
TC Processo 035.436/2017-4, Rel. Min. Aroldo Cedraz (Aquisição da refinaria de Okinawa) .
TC Processo 007.096/2018-6, Rel. Min. Aroldo Cedraz (Programa AMS - irregularidades no processo de alienação dos 50% iniciais dos ativos da Petrobras na África para o BTG Pactual) 
TC Processo 003.249/2020-4, Rel. Min. Raimundo Carreiro (Representação Pesa) 
TC Processo 012.039/2016-0, Rel. Min. Aroldo Cedraz (Plataforma P-66/Plataformas Replicantes) ;
TC Processo 030.033/2016-0, Rel. Min. Aroldo Cedraz (Representação sobre Política de Preços de Combustíveis da Petrobras) ;
TC Processo 003.502/2016-3, Rel. Min. Raimundo Carreiro (Avaliação do Conselho de Administração da Petrobras - Implantação Refinarias) ;
TC Processo 032.088/2015-9, Rel. Min. Raimundo Carreiro (tomada de contas especial acerca de indícios de superfaturamento em contrato de prestação de serviços em áreas de Segurança, Meio Ambiente e Saúde (SMS) , em empresas do Grupo Petrobras no exterior) ;
TC Processo 023.607/2017-3, Rel. Min. Raimundo Carreiro (Indícios de fraudes à licitação na contratação de Serviços SMS pela Petrobras) 
CONCLUSÃO
Consoante exposto, mantidas as atuais condições de escopo (limitado) abrangido pelo acordo de colaboração premiada do Sr. Nestor Cerveró com o MPF, conclui-se não apenas pela não vantajosidade da adesão do TCU aos seus termos, como também por eventuais prejuízos à atuação da Corte de Contas, visto que isso importaria em, na prática, abrir mão de expressivo débito já calculado e julgado no mérito, prestes a transitar em julgado, após contraditório e ampla defesa, em desfavor do responsável solidário em tela.
No entanto, considerando cláusulas do acordo que preveem a possibilidade de eventual ampliação da colaboração do Sr. Nestor Cerveró, a qual poderia vir a resultar em possível alavancagem investigativa referente a outros processos de controle externo ainda em curso, pondera-se sobre a viabilidade de se consultar o MPF acerca de possível tratativa para ampliação do escopo de sua colaboração, isto é, se o responsável não teria conhecimento ou outros elementos de prova que pudessem alavancar outras apurações em andamento no TCU, conforme lista preliminarmente aventada no exame técnico.
INFORMAÇÕES ADICIONAIS
Visto que o ofício do Supremo Tribunal Federal faz menção a processos de controle externo de relatoria de Ministros diferentes, é cabível, nos termos do art. 34 da Resolução-TCU 175, de 2005, realizar o sorteio entre eles, a fim de definir a relatoria dos presentes autos.
PROPOSTA DE ENCAMINHAMENTO
Ante o exposto, submetem-se os presentes autos à consideração superior, propondo:
a) sortear o Ministro-Relator dos presentes autos entre os Ministros Benjamin Zymler e Vital do Rego, nos termos do art. 34 da Resolução-TCU 175/2005;
b) informar ao Egrégio Supremo Tribunal Federal e à Procuradoria-Geral da República, relativamente à Petição n. 5886, que não se afigura vantajosa, para a atuação do TCU, a adesão ao acordo de colaboração premiada celebrado entre o Ministério Público Federal e o Sr. Nestor Cuñat Cerveró, caso sejam mantidas suas atuais condições;
c) informar à Procuradoria-Geral da República, relativamente à Petição n. 5866 em andamento perante o Supremo Tribunal Federal, que, nos termos da cláusula 13ª do acordo de colaboração premiada firmado entre o Ministério Público Federal e o Sr. Nestor Cuñat Cerveró, este Tribunal poderá reavaliar o potencial interesse na adesão ao referido acordo, caso o colaborador se disponha a trazer informações inéditas, atinentes a outros processos de controle externo em andamento nesta Corte de Contas, notadamente os referentes a potenciais irregularidades em apuração em contratos ou atos relacionados à Diretoria Internacional da Petrobras, ainda que em período posterior ao que colaborador ocupou a função;
c) arquivar os presentes autos.
2. 	Ao receber o posicionamento das áreas técnicas deste Tribunal, considerei oportuno ouvir o Ministério Público junto ao TCU (MPTCU) , conforme  disposto no art. 62, inciso III, do Regimento Interno, pelo ineditismo da matéria e as particularidades que envolvem os elementos do instituto da colaboração premiada aplicadas a este Tribunal (Despacho - peça 5) .
3.	Em parecer assinado pela Procuradora-Geral Dra Cristina Machado da Costa e Silva, o MPTCU assim se manifestou (peça 7) :
Trata-se de processo administrativo que tem por objetivo examinar o Ofício eletrônico n.º 13509/2020 (peça 1) , de 4/9/2020, encaminhado ao TCU pelo Exmo. Ministro do Supremo Tribunal Federal Edson Fachin, Relator da Petição n.º 5886 em andamento naquela Suprema Corte, em que se solicita informações sobre o eventual interesse do Tribunal de Contas da União em aderir ao acordo de colaboração premiada celebrado entre o Ministério Público Federal (MPF) e o Senhor Nestor Cuñat Cerveró, ex-diretor da área internacional da Petrobras.
2.	Na PET n.º 5886 se processa o acordo de colaboração premiada celebrado entre o MPF e o ex-diretor da Petrobras. A avença foi homologada em 14/12/2015 pelo Exmo. Ministro Teori Zavascki. Por meio de determinação de 15/12/2017, aqueles autos foram arquivados. Em 7/2/2019, a Procuradoria-Geral da República (PGR) solicitou o seu desarquivamento, para examinar o correto adimplemento das sanções patrimoniais acordadas, o que foi deferido em 13/2/2019. Em 23/9/2019, a Secretaria de Controle Externo do TCU solicitou cópia integral dos autos, tendo o pedido sido deferido em 10/2/2020.
3.	No ofício da peça 1, constam três documentos relevantes para o desfecho destes autos, os quais foram resumidos e examinados por meio do Pronunciamento Conjunto da SeinfraPetróleo e SeinfraOperações (peça 3) . São eles: a) despacho proferido pelo Ministro Edson Fachin, Relator da matéria no STF (peça 1, pp. 2-12) ; b) termo de acordo de colaboração premiada celebrado entre a PGR e o Senhor Nestor Cuñat Cerveró (peça 1, pp. 13-37) ; e c) manifestação da PGR (peça 1, pp. 38-49) .
4.	Após análise dos elementos dos autos, a proposta de encaminhamento formulada no Pronunciamento Conjunto das Unidades Técnicas é no sentido de:
a) sortear o Ministro-Relator dos presentes autos entre os Ministros Benjamin Zymler e Vital do Rego, nos termos do art. 34 da Resolução-TCU 175/2005;
b) informar ao Egrégio Supremo Tribunal Federal e à Procuradoria-Geral da República, relativamente à Petição n. 5886, que não se afigura vantajosa, para a atuação do TCU, a adesão ao acordo de colaboração premiada celebrado entre o Ministério Público Federal e o Sr. Nestor Cuñat Cerveró, caso sejam mantidas suas atuais condições;
c) informar à Procuradoria-Geral da República, relativamente à Petição n. 5866 em andamento perante o Supremo Tribunal Federal, que, nos termos da cláusula 13ª do acordo de colaboração premiada firmado entre o Ministério Público Federal e o Sr. Nestor Cuñat Cerveró, este Tribunal poderá reavaliar o potencial interesse na adesão ao referido acordo, caso o colaborador se disponha a trazer informações inéditas, atinentes a outros processos de controle externo em andamento nesta Corte de Contas, notadamente os referentes a potenciais irregularidades em apuração em contratos ou atos relacionados à Diretoria Internacional da Petrobras, ainda que em período posterior ao que colaborador ocupou a função.	
5.	O Relator deste processo, eminente Ministro Vital do Rêgo, por meio do Despacho à peça 5, considerando o ineditismo da matéria e as particularidades que envolvem os elementos do instituto da colaboração premiada aplicadas ao Tribunal, encaminhou os autos a este Ministério Público de Contas para manifestação, nos termos do art. 62, inciso III, do Regimento Interno/TCU.
6.	Inicialmente, é importante frisar que as análises a serem efetuadas nestes autos devem se ater às questões específicas da PET n.º 5886 que envolvem o interesse do Tribunal de Contas União. O histórico completo da Petição, que contém outros elementos, pode ser pesquisado nos parágrafos iniciais da decisão do Ministro Edson Fachin (peça 1, pp. 2-12) .
7.	Por elucidativo, no tocante ao TCU, reproduz-se abaixo trecho da decisão do Ministro Relator da PET n.º 5886 encaminhada à peça 1.
2.3. Em anterior decisão, concernente à interpretação da Cláusula 10, foi pontuado que competiria ao Ministério Público desincumbir-se do encargo assumido neste avença, de modo a cientificar os órgãos de controle das obrigações patrimoniais assumidas pelo Colaborador como recomposição aos danos causados com suas condutas, a fim de que, no exercício das respectivas autonomias funcionais, analisem a viabilidade, ou não, da adesão aos termos pactuados.
Cientificada desta decisão, vem a PGR solicitar "a intimação dos órgãos citados pelo colaborador, com cópia do acordo de colaboração premiada, para que informem se há interesse em aderir à avença celebrada entre o Ministério Público Federal e NESTOR CUNAT CERVERÓ, ressaltando-se a possibilidade de compartilhamento de elementos probatórios, caso haja adesão. São eles: a) TCU (processos nº Processo 005.261/2015-5, Processo 005.406/2013-7 e 026.363/2015- 1) ; b) CGU (processos 00190.026085/2014-70 e 00190.026086/2014-70) ; c) Receita Federal (processo administrativo nº 0710800.2015.00966) ; e, d) Juízo da 1ª Vara Federal de Petrópolis/RJ (execução fiscal nº 0082662- 75.2016.4.02.5106) ". Requer, especificamente quanto ao processo judicial de execução, "a intimação do Juízo para que identifique o imóvel sob o qual há cobrança de imposto de renda, a fim de verificar-se se o bem foi objeto de perdimento".
Nesse cenário, não se constata óbice ao pedido, porque a diligência é adequada e formulada com o fim de lograr implementação da cláusula segundo a qual o órgão ministerial compromete-se "a gestionar perante qualquer outro órgão público com competência para ações de ressarcimento, em prol da aceitação dos valores estipulados neste acordo como quitação pelos fatos por ele abrangidos em sede de tipicidade penal, de responsabilidade do COLABORADOR".
8.	Quanto ao decidido pelo Ministro Edson Fachin relacionado ao TCU, cabe salientar o trecho abaixo.
3.2. Determino, ademais, as seguintes diligências:
[...]
ii) sejam expedidos ofícios ao Tribunal de Contas da União - TCU (processos ns. Processo 005.261/2015-5, Processo 005.406/2013-7 e Processo 026.363/2015-1) ; à Controladoria-Geral da União - CGU (processos ns. 00190.026085/2014-70 e 00190.026086/2014-70) e à Receita Federal (processo administrativo nº 0710800.2015.00966) , acompanhados de cópia do Termo de Acordo de Colaboração celebrado entre a PGR e Nestor Cuñat Cerveró (fls. 20-44) , indagando a esses órgãos sobre eventual interesse em manifestar adesão a esta avença;
9. 	Em síntese, a despeito das fases anteriores da PET n.º 5886, com as divergências ocorridas entre o MPF e o colaborador, no que respeita ao TCU, a questão deste processo encontra-se bem demarcada no Ofício eletrônico da peça 1, restringindo-se a responder ao STF, em atendimento a pedido da PGR, se o TCU teria eventual interesse em formalizar adesão ao acordo de colaboração premiada sob análise, especificamente em relação aos objetos dos TC´s Processo 005.261/2015-5, Processo 005.406/2013-7 e Processo 026.363/2015-1.
10.	Antecipando-se ao que será tratado adiante, um dos pontos controvertidos da PET n.º 5886 entre o MPF e o colaborador diz respeito à aplicação da Cláusula 10.ª do Termo de Acordo de Colaboração Premiada, descrita abaixo (peça 1, p. 22) .
Cláusula 10ª - O MINISTÉRIO PÚBLICO FEDERAL não proporá ações cíveis ou de improbidade contra o COLABORADOR ou suas empresas pelos fatos abrangidos neste acordo, salvo em caso de rescisão.
Parágrafo 1º. O MINISTÉRIO PÚBLICO FEDERAL compromete-se a gestionar junto à empresa Petróleo Brasileiro S/A, bem como perante qualquer outro órgão público com competência para ações de ressarcimento, em prol da aceitação dos valores estipulados neste acordo como quitação pelos fatos por ele abrangidos em sede de tipicidade penal, de responsabilidade do COLABORADOR.
Parágrafo 2º. O MINISTÉRIO PÚBLICO FEDERAL compromete-se a gestionar junto aos juízos e tribunais perante os quais já tenham sido propostas ações cíveis ou de improbidade contra o COLABORADOR pelos fatos atingidos nesse acordo, a fim de que sejam liberados eventuais bens bloqueados, excetuados os que compõem a cláusula 5ª, dados como garantia do pagamento de multa.
Parágrafo 3º. O MINISTÉRIO PÚBLICO FEDERAL compromete-se a, observado o sigilo subjacente, fornecer certidão do acordo ora pactuado, inclusive dos valores adimplidos ou por adimplir a título de multa compensatória e da efetividade da colaboração, uma vez concluída a avaliação respectiva.
11.	De acordo com o Pronunciamento Conjunto da peça 3, não constam da documentação da peça 1 enviada ao TCU os anexos contendo os fatos e elementos narrados pelo colaborador, ou seja, definidores do escopo do acordo celebrado. Apenas foram remetidos três apensos relacionados ao regime de cumprimento da pena privativa de liberdade, pactuado entre o MPF e o colaborador. No Pronunciamento, são ainda mencionadas algumas cláusulas do Termo de Acordo de Colaboração Premiada consideradas relevantes para sua melhor compreensão, a exemplo das 12.ª, 13.ª, 22.ª, 26.ª e 31.ª.
12.	O Pronunciamento trouxe um resumo da Manifestação da PGR (peça 1, pp. 38-49) , datada de 2/7/2020, que reiterou pedido feito ao STF para que o TCU fosse intimado sobre o seu interesse em aderir à avença celebrada entre o MPF e o colaborador, "ressaltando-se a possibilidade de compartilhamento de elementos probatórios, caso haja adesão", pedido acolhido pelo Ministro Edson Fachin, ora sob exame. Por conter ideias relevantes a estes autos, destacam-se abaixo os argumentos da Manifestação da PGR, conforme exposto na peça 3.
		- A manifestação mencionou que a PGR já tinha posicionamento anterior no sentido de intimar o TCU e outros órgãos de controle acerca do eventual interesse em aderir à avença.
		- A manifestação sustentou que o acordo de colaboração premiada e as provas dele decorrentes podem repercutir em outras searas além da criminal, como as de improbidade administrativa, tributária e cível em geral. Entretanto, o direito de acesso às provas por entidades estranhas ao acordo original não seria um direito absoluto ou potestativo.
		- Além de o Poder Judiciário dever analisar se o compartilhamento das informações pode ou não atrapalhar o curso das investigações, a manifestação entendeu que é preciso circunscrever limitações à utilização das provas produzidas em ambiente de colaboração, conforme Orientação Conjunta n.º 1/2018, expedida pelas 2.ª e 5.ª Câmaras de Coordenação e Revisão do MPF (capítulo V, item 39) .
		- Segundo o dispositivo acima, as provas não poderão ser utilizadas contra os próprios colaboradores para produzir punições além daquelas pactuadas no acordo (limitação intrínseca e subjetiva de validade do uso da prova, nos termos da Nota Técnica n.º 01/2017, da 5.ª Câmara de Coordenação e Revisão) . Pelo princípio da boa-fé objetiva do Estado, as informações e provas entregues pelo colaborador não devem ser utilizadas contra ele.
		- A manifestação argumenta que a limitação de uso das provas decorrentes de colaboração premiada é medida de fortalecimento do instituto, pois provê incentivos reais para que as colaborações alcancem o fim público por elas colimado. Nesse sentido, não viola o exercício de atribuições constitucionais e legais de outros órgãos de controle (incluindo o TCU) , porém, condiciona a utilização de determinados elementos e meios de prova em face de determinados sujeitos, em função do interesse público que justificou o acordo a partir do qual tais provas foram apresentadas ou produzidas.
		- Nesse sentido, a manifestação ressalta que, após ter acesso às informações prestadas pela colaboração, não pode o Estado, por meio de seus órgãos de controle interno ou externo, valer-se desses elementos para se voltar contra a própria parte que tornou possível a apuração de ilícitos mais extensa e ágil, além de muitas vezes facilitar a própria restituição de valores acrescidos ilicitamente e a reparação de danos, ainda que sob a forma de adiantamento parcial. Deve o Estado agir com lealdade e boa-fé, respeitando as legítimas expectativas dos administrados, incluídos os infratores.
13.	A conclusão da PGR foi de que o compartilhamento de informações do acordo somente seria possível mediante adesão aos seus termos. Além disso, aquela Procuradoria-Geral destacou que "considerando que os órgãos citados pelo colaborador não firmaram ou tampouco aderiram ao acordo de colaboração premiada celebrado com o colaborador, não se encontram obrigados a observar os seus termos, tornando legítimas as apurações correlatas visando o ressarcimento integral dos danos, caso decorram de fontes e provas independentes, como reconhecido na decisão de fls. 1675/1686".
14.	Ao examinar a matéria, o Pronunciamento Conjunto iniciou pela identificação dos três processos do TCU mencionados na decisão do Ministro Edson Fachin e na Manifestação da PGR, a saber:
a) TC Processo 005.261/2015-5, de relatoria do Exmo. Ministro Vital do Rego, referente a tomada de contas especial instaurada para apurar indícios de débito relacionados à compra da refinaria Pasadena Refining System Inc. (PRSI) pela Petrobras America Inc., subsidiária da Petróleo Brasileiro S.A., perante o grupo belga Astra Transcor, cuja aquisição se iniciou no exercício de 2006 e se consumou em 2012;
b) TC Processo 005.406/2013-7, de relatoria do Exmo. Ministro Vital do Rego, referente a representação para apuração de eventual existência de dano aos cofres públicos no processo de aquisição da refinaria Pasadena Refining System Inc., processo este que já se encontra encerrado;
c) TC Processo 026.363/2015-1, de relatoria do Exmo. Ministro Benjamin Zymler, referente a fiscalização sobre a regularidade da gestão da implantação do empreendimento Refinaria Abreu e Lima (ou Refinaria do Nordeste - Rnest) , de modo a apurar eventuais responsabilidades, dentre outras, relacionadas à possibilidade de gestão temerária do empreendimento como um todo.
15.	Conforme levantamento atualizado, o primeiro processo já tem embargos de declaração em recurso de reconsideração conhecidos e não acolhidos (Acórdão 3140/2020-TCU-Plenário; Rel. Min. Benjamin Zymler) . Os recursos de reconsideração, conhecidos e negados pelo Acórdão 2329/2020-TCU-Plenário (Rel. Min. Benjamin Zymler) , foram interpostos contra os Acórdão 1881/2017-TCU-Plenário e n.º 1.099/2019-TCU-Plenário (Rel. Min. Vital do Rêgo) , que condenaram o Senhor Nestor Cuñat Cerveró, em solidariedade, pelo débito de US$ 79,890,000.00. Encontra-se, portanto, próximo do trânsito em julgado.
16.	O segundo processo está encerrado, tendo as apurações prosseguido na TCE referente ao primeiro TC. O terceiro processo já tem decisão que aplicou ao colaborador destes autos a multa do art. 58, inciso II, da Lei n.º 8.443/1992, no valor de R$ 45.000,00, bem como inabilitou-o para o exercício de cargo em comissão ou função de confiança no âmbito da administração pública pelo período de 5 anos. Há pedidos de reexame interpostos por responsáveis pendentes de análise neste processo.
17.	Conforme o Pronunciamento da peça 3, todas as apurações dos três processos foram fundamentadas em provas e evidências oriundas de fontes independentes em relação ao acordo de colaboração premiada firmado entre o MPF e o colaborador. Nesse sentido, considerando o estágio bastante avançado dos processos listados, o eventual aporte das colaborações prestadas pelo Senhor Nestor Cuñat Cerveró na esfera criminal não traria qualquer alavancagem significativa para a atuação do TCU na esfera de controle externo.
18.	O Pronunciamento comparou o valor da condenação solidária do colaborador no TC Processo 005.261/2015-5 (referente apenas a um dos empreendimentos tratados pelo TCU, qual seja, refinaria de Pasadena) , de US$ 79,890 milhões, formada com base em provas oriundas de fontes independentes, com uma estimativa do montante total pecuniário e patrimonial pactuado no acordo de colaboração premiada, de aproximadamente R$ 25 milhões, já atualizado pelo IGP-M. Assim, apenas em relação ao processo da refinaria de Pasadena, o débito imputado é bem maior que o valor total ajustado no acordo de colaboração premiada.
19.	Desse modo, se a decisão do TCU fosse pela adesão ao acordo, teria que cumprir o disposto na cláusula 10.ª do Termo de Colaboração Premiada, com exclusão da responsabilização do colaborador nos três processos mencionados, os quais, como visto, encontram-se em estágio avançado de conclusão. Portanto, levando em consideração as atuais condições, concluiu o Pronunciamento Conjunto que não haveria qualquer vantagem para o TCU em aderir ao acordo de colaboração premiada, sob pena de se abrir mão do expressivo débito já calculado e julgado no mérito, com decisão próxima do trânsito em julgado.
20.	Por outro lado, o Pronunciamento levantou nova hipótese, aplicável ao suposto caso de o colaborador ter provas atinentes a outros ilícitos de seu conhecimento, relativos a outros processos em andamento no TCU. As Unidades Técnicas listaram a existência de dez processos em tramitação no Tribunal, que abarcam, em tese, irregularidades das quais o colaborador eventualmente pode deter evidências ou provas que alavanquem a atuação do controle externo (apuração em contratos ou atos relacionados à Diretoria Internacional da Petrobras) .
21.	Frente a essa possibilidade, o Pronunciamento da peça 3 propõe informar à PGR que o TCU poderá reavaliar o potencial interesse na adesão ao referido acordo, caso o colaborador se disponha a trazer informações inéditas, atinentes a outros processos de controle externo em andamento nesta Corte de Contas, notadamente os referentes a potenciais irregularidades em apuração em contratos ou atos relacionados à Diretoria Internacional da Petrobras, ainda que em período posterior ao que o colaborador ocupou a função.
22.	Resumidos o histórico, os argumentos técnicos mais significativos e as propostas de encaminhamento da SeinfraPetróleo/SeinfraOperações, passa-se à análise dos elementos contidos nos autos. 
23.	Duas questões devem ser respondidas para o deslinde destes autos. A primeira, se seria juridicamente possível o TCU aderir a um acordo de colaboração premiada e, em sendo válida e factível a hipótese, que consequências jurídicas adviriam para o colaborador nos processos em trâmite no Tribunal em que ele seja responsável. A segunda, se seria oportuno e conveniente, no atual estágio, que o TCU adira ao acordo de colaboração premiada celebrado entre o MPF e o Senhor Nestor Cuñat Cerveró, considerando, especialmente, as fases em se encontram os TC´s Processo 005.261/2015-5, Processo 005.406/2013-7 e Processo 026.363/2015-1, referidos na decisão do Ministro Edson Fachin à peça 1.
24. Em relação à primeira questão, entende-se não haver óbice jurídico a que o Tribunal, mediante adesão a um acordo de colaboração premiada já celebrado, decida ter acesso a todos os documentos, informações, depoimentos e provas dos ilícitos revelados pelo colaborador, por meio do compartilhamento a ser feito pelo órgão celebrante, no caso, o MPF. Conforme o art. 3.º-A da Lei n.º 12.850/2013, o acordo de colaboração premiada é negócio jurídico processual e meio de obtenção de prova, que pressupõe utilidade e interesse públicos. Além da persecução penal, esses dois últimos aspectos também se alinham aos objetivos do controle externo.
25.	Em diversos processos já julgados pelo TCU, foram utilizadas informações compartilhadas, por meio de autorização judicial, de acordos de colaboração premiada em que irregularidades de interesse e da competência do Tribunal haviam sido trazidas a conhecimento do Estado pelos colaboradores. Nesses casos, não se tratou de uma adesão a um acordo, mas de um compartilhamento de provas do Judiciário com o TCU, que considerou tais elementos e informações na prolação de suas decisões. Ocorreu, por exemplo, nos processos em que empresas foram declaradas inidôneas pela prática de atos fraudulentos, com formação de cartel, nas obras da Petrobras auditadas pelo TCU, posteriormente relacionadas na Lava Jato.
26.	A adesão a um acordo de colaboração possui um viés diferente. Constituiria uma prática nova a ser introduzida pelo TCU em sua processualística. A diferença com os casos de compartilhamento pelo Poder Judiciário é que na adesão o TCU deverá se submeter às cláusulas acordadas pelo MPF com o colaborador, o que envolverá, muitas vezes, limitações à imputação de débitos e demais sanções pelo Tribunal em seus processos de controle. Permeia essa ideia restritiva a preservação dos princípios da boa-fé objetiva e da confiança legítima do colaborador no Poder Público.
27.	A avaliação quanto ao interesse de o TCU aderir a um acordo de colaboração premiada deverá levar em conta o quanto as informações serão úteis e determinantes para os processos de controle externo em curso ou a serem instaurados, que digam respeito aos mesmos fatos e escopo da colaboração. Saliente-se que a adesão a um acordo já celebrado é ato discricionário, não obrigatório, cabendo examinar sua viabilidade em cada caso concreto, à luz de fatores como o andamento dos processos no TCU, a suficiência de evidências e provas já coletadas e conhecidas pelo Tribunal e os termos acordados na colaboração premiada.
28.	Importa frisar que existem algumas semelhanças, no tratamento que o TCU poderá vir a conceder, entre os acordos de colaboração premiada e os acordos de leniência. Recorde-se que enquanto o primeiro envolve colaborador pessoa física, o segundo é celebrado por pessoa jurídica, nos termos da Lei n.º 12.846/2013. Uma das discussões recorrentes em acórdãos do Tribunal é a possibilidade de sobrestamento de processos em que se analisa a aplicação da pena de inidoneidade do art. 46 da Lei n.º 8.443/1992, quando se trata de empresa responsável que tenha celebrado acordo de leniência com outros órgãos públicos. Embora ainda seja um tema bastante embrionário, verifica-se que há espaço para o TCU começar a discutir a adoção de sanções premiais também para o colaborador pessoa física, como tem feito em relação às empresas celebrantes de acordos de leniência, desde que não afete o pleno exercício de suas competências constitucionais e legais.
29.	Aliás, a possibilidade de os vários órgãos públicos atuarem de modo coordenado na condução dos acordos de leniência foi reforçada pelo "Acordo de Cooperação Técnica" celebrado recentemente pela Advocacia-Geral da União, Controladoria-Geral da União, Tribunal de Contas da União e Ministério da Justiça e Segurança Pública, com a participação do Supremo Tribunal Federal. Nos termos do ACT, o primeiro princípio que deve reger a atuação dos órgãos e instituições públicas competentes em matéria de combate à corrupção é o "da articulação interinstitucional, com a contínua e permanente cooperação mútua entre os órgãos e instituições com competência na matéria, realizada com eficiente fluxo de informações e dentro do espírito de mútua assistência, cooperação, reciprocidade e busca de objetivos comuns".
30.	Em pareceres exarados nos TC´s Processo 009.491/2018-0, Processo 009.498/2018-4 e Processo 009.504/2018-4 (processos de Acompanhamento de proposta de colaboração com o TCU formulada por três empresas que firmaram acordos de colaboração junto ao MPF, e que tiveram a apreciação de sua responsabilidade sobrestada por meio do Acórdão 483/2017-TCU-Plenário, para fins de aplicação da sanção de inidoneidade) , esta representante do Ministério Público de Contas defendeu a viabilidade jurídica de o TCU admitir a colaboração de responsáveis diretamente em seus processos, sem que isso importe em prejuízo ao exercício de sua jurisdição. Tal ocorre porque, como meio de prova, as colaborações podem constituir relevante instrumento de auxílio ao Tribunal na apuração de ilícitos e quantificação do dano correspondente. Entendeu-se, no entanto, que o processo colaborativo deveria antes ser normatizado pelo Tribunal, em nome da segurança jurídica e da transparência.
31.	O exposto acima apenas demonstra que existe um ambiente cada vez mais propício de interação entre os diversos órgãos envolvidos no combate à corrupção, bem como evolução dos instrumentos à disposição deles, como é o caso do ACT mencionado, para exercerem suas competências com maior eficiência e eficácia, de modo independente, porém visando a integração e a troca efetiva de informações e conhecimentos. Com relação aos acordos de leniência, esses procedimentos encontram-se mais avançados. Para os acordos de colaboração premiada, o que se vislumbra, por ora, é a possibilidade de adesão aos acordos já celebrados, quando previsto em seus termos. Nesse sentido, parece-nos que, além de juridicamente válida, a adesão do TCU a acordos de colaboração premiada encontra respaldo no fortalecimento da articulação institucional em prol de interesses convergentes.
32.	Quanto às consequências jurídicas, em caso de adesão, que poderiam advir para o colaborador nos processos de controle externo em que ele seja responsável, essa é uma questão em aberto, que exigirá do TCU posicionamento ainda inexistente. Numa primeira abordagem, as cláusulas do termo de acordo de colaboração premiada devem ser observadas. No entanto, podem ocorrer situações contrárias ao interesse e expectativas do Tribunal. Por exemplo, se o acordo eximir por completo qualquer responsabilização cível ou administrativa do colaborador por parte do órgão que receber as informações.
33.	Especificamente em relação ao TCU, surgiriam algumas dúvidas ainda não esclarecidas. O colaborador poderia ser totalmente excluído da condenação em solidariedade pelo débito, ou teria que ter apenas abatido de seu débito o valor acordado de ressarcimento no bojo da colaboração premiada? Com relação às sanções de multa e inabilitação para o exercício de cargo em comissão ou função de confiança, em que medida ou proporção elas poderiam ser afastadas ou atenuadas? Se existirem algumas provas carreadas aos autos em função do compartilhamento, mas também outras provas reveladas de ofício pelo TCU, ambas contribuindo para a formação de convicção pela irregularidade, como elas seriam sopesadas no acórdão condenatório?      
34.	Portanto, embora do ponto de vista de juridicidade a adesão do TCU a um acordo de colaboração premiada pareça ser viável e lícita, há de se ter em conta a dificuldade de se ponderar como as informações compartilhadas serão incorporadas aos processos de controle, e qual o nível de abrandamento da responsabilidade do colaborador, em termos de imputação de débito e demais sanções potencialmente aplicáveis. Nesse sentido, tem-se o mesmo problema do dimensionamento das sanções premiais que o Tribunal tem enfrentado nos processos que envolvem os acordos de leniência.      
35.	Em relação à segunda questão, assiste razão ao Pronunciamento Conjunto quando afirma que os elementos dos autos, dado o atual momento, não indicam vantagem para o TCU aderir ao acordo de colaboração premiada firmado entre o MPF e o Senhor Nestor Cuñat Cerveró. Portanto, considera-se que não estão presentes os critérios da oportunidade e conveniência para a prática do ato administrativo de adesão do TCU ao acordo em tela.
36.	O Pronunciamento explorou com propriedade e trouxe três argumentos convincentes para que o TCU não adira ao específico acordo tratado na PET n.º 5886. Primeiro, demonstrou que as apurações conduzidas nos TC´s Processo 005.261/2015-5, Processo 005.406/2013-7 e Processo 026.363/2015-1 utilizaram acervo probatório independente, sendo que os processos encontram-se em estágio avançado, um deles já encerrado, outro com trânsito em julgado próximo e um terceiro com acórdão condenatório aguardando exame de recursos. Extrai-se, portanto, que eventual compartilhamento de informações da colaboração premiada não trará nenhuma alavancagem ou benefício a estes processos, em termos de contribuição com provas/elementos adicionais que ampliem os efeitos das condenações de terceiros ou esclareçam novos fatos relevantes.
37	Segundo, se o TCU decidir por aderir ao acordo, teria que cumprir o disposto na cláusula 10.ª do Termo de Acordo de Colaboração Premiada, que envolve dar quitação ao colaborador pelos fatos por ele abrangidos (cf. Parágrafo 1.º) , ou seja, excluir dos julgamentos já realizados a responsabilidade pelo débito e multa do Senhor Nestor Cuñat Cerveró. E terceiro, não constam da documentação enviada os anexos, onde ao menos se poderia ter uma visão geral dos fatos admitidos pelo colaborador, bem como o escopo do ajuste celebrado. Pode ocorrer de as informações compartilhadas, após adesão, não serem suficientes ou completas no nível que o Tribunal necessita para comprovar as irregularidades tratadas em seus processos, que são distintas dos ilícitos criminais.
38.	Além disso, a Cláusula 10.ª do Termo de Colaboração Premiada não estabelece nenhuma obrigação ao TCU quanto a abrir mão de apurar e cobrar o ressarcimento por danos ao erário ocasionados pelo colaborador, ainda que em solidariedade com outros responsáveis. Conforme o Parágrafo 1.º da referida cláusula, "O MINISTÉRIO PÚBLICO FEDERAL compromete-se a gestionar junto à empresa Petróleo Brasileiro S/A, bem como perante qualquer outro órgão público com competência para ações de ressarcimento, em prol da aceitação dos valores estipulados neste acordo como quitação pelos fatos por ele abrangidos em sede de tipicidade penal, de responsabilidade do COLABORADOR". O MPF se comprometeu no acordo a realizar uma gestão junto ao TCU e outros órgãos competentes, o que está sendo feito no pedido destes autos, o que não significa aceitação irrestrita pelos órgãos envolvidos em dar a quitação mencionada.
39.	Por fim, concorda-se com o Pronunciamento da peça 3 de que o Tribunal poderá reavaliar o potencial interesse na adesão ao referido acordo, caso o colaborador se disponha a trazer informações inéditas, atinentes a outros processos de controle externo em andamento nesta Corte de Contas, notadamente os referentes a potenciais irregularidades em apuração em contratos ou atos relacionados à Diretoria Internacional da Petrobras.
40.	No entanto, entende-se que essa é uma possibilidade que, se acolhida pelo Tribunal, deve ser tratada em um processo específico, apartado deste, uma vez que o objeto destes autos se limita a responder ao STF, em atenção à determinação exarada na Petição n.º 5886, se o Tribunal possui eventual interesse em manifestar adesão à avença do MPF com o ex-diretor da Petrobras. Ademais, como o instituto da adesão aos acordos de colaboração é novidade no TCU, revela-se mais adequado que ele seja conduzido em autos específicos, onde se poderá ter um maior cuidado com os detalhes técnicos e aspectos procedimentais, ainda não experimentados ou consolidados no Tribunal.
41.	Diante do exposto, esta representante do Ministério Público de Contas manifesta-se parcialmente de acordo com a proposta de encaminhamento da SeinfraPetróleo/SeinfraOperações, de modo que propõe a seguinte adaptação à redação contida na peça 3, considerando as explanações deste parecer:
a) informar ao Egrégio Supremo Tribunal Federal e à Procuradoria-Geral da República que, relativamente à Petição n.º 5886, não se afigura vantajosa a adesão do TCU ao acordo de colaboração premiada celebrado entre o Ministério Público Federal e o Senhor Nestor Cuñat Cerveró, caso sejam mantidas suas atuais condições, especialmente em relação aos TC´s Processo 005.261/2015-5, Processo 005.406/2013-7 e Processo 026.363/2015-1;
b) autuar processo apartado para que se analise, relativamente à Petição n.º 5866 em andamento no Supremo Tribunal Federal, e considerando a cláusula 13.ª do acordo de colaboração premiada celebrado entre o Ministério Público Federal e o Senhor Nestor Cuñat Cerveró, se o TCU possui interesse na adesão ao referido acordo, caso o colaborador se disponha a trazer informações inéditas, atinentes a outros processos de controle externo em andamento nesta Corte de Contas, notadamente os referentes a potenciais irregularidades em apuração em contratos ou atos relacionados à Diretoria Internacional da Petrobras, ainda que em período posterior ao que o colaborador ocupou a função;
c) arquivar os presentes autos.  
É o Relatório.

não há.

Procuradora-Geral Cristina Machado da Costa e Silva.

ADMINISTRATIVO. DEMANDA ENCAMINHADA PELO STF ACERCA DO EVENTUAL INTERESSE DESTE TRIBUNAL EM ADERIR A ACORDO DE COLABORAÇÃO PREMIADA. ENVIO DE RESPOSTA. CONSTITUIÇÃO DE APARTADO PARA POSSIBILITAR A MESMA AVALIAÇÃO PARA OUTROS PROCESSOS.

ADMINISTRATIVO (ADM)

Secretaria de Fiscalização de Infraestrutura de Petróleo e Gás Natural (SeinfraPetroleo) e Secretaria Extraordinária de Operações Especiais em Infraestrutura (SeinfraOperações).

Examina-se processo administrativo autuado para avaliar demanda endereçada pelo Supremo Tribunal Federal (STF) a este Tribunal, mediante ofício eletrônico 13509/2020 (peça 1, p. 1) , assinado pelo Exmo. Ministro Edson Fachin.
Esse expediente se refere à petição 5886 (peça 1, p. 2) em andamento naquela Corte Suprema, na qual se processa o acordo de colaboração premiada celebrado entre o Ministério Público Federal (MPF) e o ex-diretor da área internacional da Petrobras, Sr. Nestor Cerveró.
O ex-gestor firmou o acordo de colaboração premiada com o Ministério Público Federal, homologado em 14/12/2015 pelo Ministro do STF Teori Zavascki no âmbito da Operação Lava Jato. Na sequência, os autos foram arquivados e precisaram ser reabertos por solicitação da Procuradoria-Geral da República (PGR) , em 7/2/2019, para examinar o correto adimplemento das sanções patrimoniais acordadas, o que foi deferido em 13/2/2019.
Ao ser intimado para os devidos esclarecimentos, o colaborador levantou uma questão quanto ao efetivo cumprimento, por parte do MPF, da claúsula 10ª, parágrafo 2º do acordo, que assim dispõe:
Cláusula 10ª - O MINISTÉRIO PÚBLICO FEDERAL não proporá ações cíveis ou de improbidade contra o COLABORADOR ou suas empresas pelos fatos abrangidos neste acordo, salvo em caso de rescisão.
Parágrafo 1º. O MINISTÉRIO PÚBLICO FEDERAL compromete-se a gestionar junto à empresa Petróleo Brasileiro S/A, bem como perante qualquer outro órgão público com competência para ações de ressarcimento, em prol da aceitação dos valores estipulados neste acordo como quitação pelos fatos por ele abrangidos em sede de tipicidade penal, de responsabilidade do COLABORADOR.
Parágrafo 2º. O MINISTÉRIO PÚBLICO FEDERAL compromete-se a gestionar junto aos juízos e tribunais perante os quais já tenham sido propostas ações cíveis ou de improbidade contra o COLABORADOR pelos fatos atingidos nesse acordo, a fim de que sejam liberados eventuais bens bloqueados, excetuados os que compõem a cláusula 5ª, dados como garantia do pagamento de multa.
Parágrafo 3º. O MINISTÉRIO PÚBLICO FEDERAL compromete-se a, observado o sigilo subjacente, fornecer certidão do acordo ora pactuado, inclusive dos valores adimplidos ou por adimplir a título de multa compensatória e da efetividade da colaboração, uma vez concluída a avaliação respectiva.
 (grifos acrescidos) 
Para esclarecer a questão, o STF solicitou manifestação da PGR acerca do suposto descumprimento dessa obrigação, que na visão do colaborador se traduziria na ausência de diligências junto ao TCU, CGU, Receita Federal e 5º Registro de Imóveis do Rio de Janeiro, a fim de que processos e restrições em nome dele fossem extintos ou, no mínimo, que se considerasse que os valores/bens pagos/entregues pelo mesmo nos termos do acordo representassem quitação/reparação de todos os eventuais prejuízos decorrentes dos fatos nele mencionados (peça 1, p. 3) .
A PGR, em sua manifestação (peça 1, pp. 38-49) , datada de 2/7/2020, reiterou pedido feito ao STF para que o TCU fosse intimado sobre o seu interesse em aderir ao ajuste celebrado entre o MPF e o colaborador, "ressaltando-se a possibilidade de compartilhamento de elementos probatórios, caso haja adesão", pedido acolhido pelo Ministro Edson Fachin.
Nesses termos, examina-se nesse momento a solicitação de informações do STF sobre o eventual interesse do Tribunal de Contas da União em aderir ao referido acordo de colaboração premiada, com indicação específicas dos processos TC Processo 005.261/2015-5, TC Processo 005.406/2013-7 e TC Processo 026.363/2015-1 (peça 1, p.10) .
A Secretaria de Fiscalização de Infraestrutura de Petróleo e Gás Natural (SeinfraPetroleo) e a Secretaria Extraordinária de Operações Especiais em Infraestrutura (SeinfraOperações) emitiram pronunciamento conjunto cujas conclusões, após detida análise, são no sentido de informar ao STF não ser vantajoso para a atuação do TCU, a adesão ao acordo de colaboração premiada celebrado entre o Ministério Público Federal e o Sr. Nestor Cuñat Cerveró, no que se refere aos três processos em comento.
De outro modo, o pronunciamento técnico também assinala que há ao menos mais dez processos em apuração com indícios de irregularidades em contratos ou atos relacionados à Diretoria Internacional da Petrobras, mesmo em período posterior ao que colaborador ocupou a função, em que caberia avaliar a viabilidade de se consultar o MPF acerca de possível tratativa para ampliação do escopo de sua colaboração, isto é, se o responsável não teria conhecimento ou outros elementos de prova que pudessem alavancar outras apurações em andamento no TCU.
Ao receber tal proposta, ponderei ser oportuna a manifestação do douto Ministério Público junto ao TCU (MPTCU) , pelo ineditismo da matéria e das particularidades que envolvem os elementos do instituto da colaboração premiada a serem aplicadas a este Tribunal.
Em seu parecer, o MPTCU concorda em essência com a proposta da unidade técnica, ao concluir que não vale a pena aderir ao acordo em relação aos três processos listados pelo STF, dado o estágio processual em que se encontram, entre outras considerações. Posiciona-se, no entanto, com proposta de pequeno ajuste de operacionalização em eventual exame da viabilidade deste TCU na adesão ao acordo firmado entre o MPF e o Sr. Nestor Cerveró para os demais processos não contemplados na demanda do STF. 
Na visão da Procuradoria de Contas, essa avaliação deve ser tratada em processo específico, apartado deste, já que estes se limitam a tratar da resposta objeto da demanda da Petição 5886.
Além dessa sugestão de cunho procedimental, o MPTCU também enriquece o debate ao estender sua análise, de forma diligente, sobre questões que precisariam ser respondidas em uma eventual adesão desta Casa a esse tipo de avença. Nesse passo, ele aprofunda exames que tratam da possibilidade jurídica de o TCU aderir aos acordos de colaboração premiada e quais seriam as consequências disso para o colaborador. 
Registro minha concordância parcial com as manifestações precedentes e adoto como razões de decidir as análises e conclusões transcritas no relatório desta decisão relativas aos três processos objeto de questionamento do STF, com proposta de outro direcionamento para os demais processos em apuração nesta Casa que porventura possam envolver o colaborador, consoante comentários que se seguem.
O primeiro ponto que destaco é que a matéria aqui em debate limita-se a responder a indagação do STF, não cabendo aqui discutir adimplemento do Sr. Nestor Cerveró a outros pontos do acordo de colaboração firmado entre ele o MPF, tais como se houve quitação integral da multa aplicada ao ex-gestor ou não.
Esclarecido esse ponto, balizo minhas análises na linha de raciocínio desenvolvida pelo MPTCU de que este Tribunal pode sim figurar como parte em um acordo desse tipo, a despeito de não ter obrigatoriedade de adesão, já que o fim almejado seria a utilidade e o interesse público.
Grande parte da jurisprudência deste Plenário se volta para a concessão de benefícios quando há colaboração de pessoas jurídicas firmadas com outros entes, em acordos que envolvem tanto o arcabouço da colaboração premiada (Lei 12.850/2013) quanto o dos acordos de leniência (Lei 12.846/2013) , sempre em circunstâncias em que documentos compartilhados auxiliaram as apurações dos processos de controle externo, seja pela limitação de produção de provas independentes, seja pela necessidade de robustecer o conjunto probatório aqui produzido.
Nesses casos, o TCU não é parte do acordo e atua como terceiro, garantindo ao colaborador algum tipo de benefício, apenas se os documentos e escopo da colaboração houverem trazido ganhos às apurações de controle externo. Exatamente desse modo estão os fundamentos do voto condutor do Acórdão 2329/2020-TCU-Plenário, da relatoria do Ministro Benjamim Zymler:
31.	Acerca da aplicação de sanções aos colaboradores, registro que, no voto condutor do Acórdão 1214/2018-TCU-Plenário, externei posição, acatada pelo Plenário, de que os órgãos legitimados a celebrar acordos de leniência e de colaboração premiada somente podem oferecer como contrapartida a redução ou mitigação das sanções de sua respectiva competência. Por consequência, o Ministério Público Federal, a Controladoria-Geral da União (CGU) e o Conselho Administrativo de Defesa Econômica (Cade) não podem dispor sobre o poder sancionatório do TCU.  
32.	Tendo em vista o fato de o TCU não haver tomado parte dos referidos contratos, ele assume a condição de terceiro perante os aludidos instrumentos. Assim, considerando o princípio segundo o qual o contrato tem força de lei entre as partes e não produz efeito em relação a terceiro, salvo nos casos previstos na legislação, não cabe falar que a colaboração de responsável perante tais órgãos vincula o TCU e impede que ele exerça o seu poder sancionatório.
33.	A despeito disso, entendo que as diversas instâncias de controle devem atuar em prol da unidade do sistema de combate aos ilícitos. Tomando por base a ideia de um microssistema de tutela da moralidade e da probidade públicas, compreendo que o TCU, o Ministério Público, a CGU e o Cade devem atuar, nos eventuais espaços de sobreposição, no sentido de cooperar entre si com vistas a maximizar a eficácia da defesa dos referidos bens jurídicos, sob a ótica do Estado como um todo.
34.	Nesse sentido, compreendo que o Tribunal pode, quanto à dosimetria das sanções de sua competência, valorar a utilidade da cooperação advinda de acordos de colaboração premiada e de leniência firmados pelo Ministério Público, pelo Cade e pela CGU no aprofundamento da investigação criminal e administrativa dos aludidos órgãos.
O que deve ser ressaltado é que a adesão a esse instrumento possui particularidades diferentes em comparação ao mero compartilhamento de provas, prática já adotada em alguns processos desta Casa que envolvem a Operação Lava Jato. Além de ser uma inovação, ao fazer parte de fato de um acordo, o TCU se submeteria às cláusulas acordadas pelo MPF com o colaborador e as consequências disso, a depender do que for lavrado, podem implicar inclusive limitações à imputação de débitos e demais sanções dos processos de controle externo. Essa restrição vai ao encontro dos princípios da boa-fé objetiva e da confiança legítima do colaborador no Poder Público.
Logo, como bem pontuou o MPTCU, a decisão do TCU por fazer parte ou não do acordo também deve enfrentar as consequências jurídicas para o colaborador nos processos em que ele seja responsável. A questão por si só não é de fácil instrumentalização e ainda não há posicionamento existente sobre o tema.
À título de exemplo, indaga-se qual seria o tratamento dado em situações em que a condenação se deu em grande parte pelas evidências de provas produzidas pelo próprio TCU, com pouca participação das provas emprestadas ou até mesmo se este Tribunal poderia se valer de alguma compensação dos valores apurados em débito em relação ao que o colaborador eventualmente tenha entregado na esfera judicial.
Assim, sendo a adesão ao acordo uma faculdade, se as provas que o TCU foi capaz de produzir de forma independente se mostram capazes de caracterizar um conjunto probatório eficaz, não haveria motivo para compartilhar provas externas e, por conseguinte, fazer parte do acordo de colaboração. 
Tal decisão deve ser avaliada à luz de cada caso concreto, cuja análise está condicionada ao ganho de investigação que se pode alcançar dentro de cada processo, também conhecido como "alavancagem", a depender da disponibilidade de fontes e evidências produzidas internamente dentro do respectivo processo de controle externo.
Outro ponto a considerar nos benefícios advindos da assinatura de um acordo dessa monta, em conjunto com as provas independentes contidas em cada apuração, é o estágio de cada processo. Ou seja, processos que se encontram próximo ao trânsito em julgado, com desdobramentos robustos de condução das provas e responsabilização de envolvidos, podem tornar dispensável a entrega de informações, ainda que inéditas, pelo colaborador, sob prejuízo de estender desnecessariamente o deslinde de mérito. Há de se considerar, portanto, o custo processual da adesão, a depender de que fase em que o processo se encontra.
De forma lógica, não menos importante na avaliação pontual de cada processo para decidir se o TCU ingressa ou não como parte do acordo é a coincidência entre o escopo dos ilícitos contidos na colaboração premiada e os fatos que se apuram nos processos de controle externo.
Assim, ainda que esta Corte de Contas opte por aderir a um acordo, o simples fato de o colaborador ter prestado esclarecimentos genéricos sobre determinado fato não o impediria de ser apenado pelo TCU, caso a prática do ato ilegal apurado nos processos de controle externo não coincida com os fatos revelados por meio da colaboração pactuada. 
A fim de esclarecer a questão, faço uso mais uma vez do brilhante voto do Ministro Zymler contido no Acórdão 2329/2020-TCU-Plenário: 
35.	Para a aplicação desse entendimento, entretanto, creio que deva haver similitude entre os fatos tratados no acordo e aqueles submetidos à apreciação desta Corte. Isso porque os acordos de colaboração não se prestam a um ajuste geral de contas entre o colaborador e a administração pública. Com efeito, não se encontra amparo jurídico para que os acordos irradiem efeitos para fatos por eles não abrangidos.
36.	Por exemplo, não é porque determinado responsável consta como colaborador em relação a determinados ilícitos (v.g. fraude em licitação pública) que ele deverá sofrer tratamento diferenciado em relação a outras tantas fraudes que ele tenha praticado e para as quais não houve colaboração. Caso assim fosse, a própria finalidade da colaboração estaria sendo desvirtuada, pois ela estaria sendo utilizada como instrumento de impunidade para os fatos não objeto de delação.
37.	Tanto é assim que, no acordo de delação premiada efetuado pelo sr. Nestor Cerveró, os benefícios propostos pelo Ministério Público Federal limitam-se a ações penais cujos "objetos coincidam com os fatos revelados por meio da colaboração ora pactuada." (peça 360, p. 54) .
38.	Nem poderia ser diferente, pois o art. 4º da Lei 12.850/2013 - que trata do instituto da delação premiada - estabelece ser possível a redução ou isenção de penas "daquele que tenha colaborado efetiva e voluntariamente com a investigação e com o processo criminal". Ou seja, os benefícios premiais referem-se a uma ou mais ações penais, que, por óbvio, estarão limitadas objetivamente, não havendo que se falar na extensão lateral das sanções premiais a ações em que não houve a colaboração do réu.
39.	Feitas essas considerações, por verificar que os fatos aqui tratados não foram abrangidos pelo acordo de delação premiada apontado pelo responsável, entendo que não merece prosperar a alegação recursal.
40.	Reforça essa constatação o fato de que a apuração das ocorrências e da culpabilidade dos responsáveis arrolados nesta tomada de contas especial se baseia em elementos de prova produzidos pelo próprio Tribunal, após detalhada instrução processual iniciada em 2013, por força de representação do Ministério Público junto ao TCU. Ou seja, não se utilizou de elementos oriundos de colaboração premiada.
Em complemento ao raciocínio dos pareceres transcritos no relatório desta decisão, para que este TCU decida se há conveniência e oportunidade em aderir a um acordo de colaboração premiada nos processo que aprecia, ao menos quatro questões devem ser consideradas: (1) robustez do acervo probatório produzido internamente (fonte e provas independentes) ; (2) estágio processual dos autos e custo de se prolongar a apuração; (3) grau de alavancagem investigativa advindo de elementos adicionais porventura entregues e (4) similitude entre os fatos tratados no acordo e aqueles submetidos à apreciação desta Corte.
Relativamente aos três processos objeto de questionamento pelo STF, concordo com as conclusões das unidades técnicas e do MPTCU de que não se mostra vantajoso para o interesse público este Tribunal aderir, no que se refere aos processos TC Processo 005.261/2015-5, TC Processo 005.406/2013-7 e TC Processo 026.363/2015-1, ao acordo de colaboração firmado entre o Sr. Nestor Cerveró e o MPF, pelos motivos que passo a expor.
O primeiro deles, TC Processo 005.406/2013-7, de minha relatoria, é a representação que originou todas as apurações que envolvem os prejuízos oriundos da aquisição da Refinaria de Pasadena. Desse processo, nasceram tomadas de contas especiais e representações que cuidam de assuntos específicos, assim separados para garantir a celeridade processual. 
Atualmente, essa representação se encontra encerrada e o prosseguimento de suas apurações está contido nas seguintes tomadas de contas especial (TCE) : TC Processo 005.261/2015-5 (questões relacionadas à assinatura da Carta de Intenções e ao não cumprimento da sentença arbitral) , TC Processo 005.259/2014-0 (dispensa de cobrança de passivos tributários e trabalhistas) , Processo 025.551/2014-0 (débito da aquisição propriamente dita) e Processo 035.952/2016-4 (apuração da responsabilidade das empresas do Grupo Astra na aquisição da Refinaria de Pasadena) , além de outros processos de representação.
Entre esses, o colaborador atua no polo passivo apenas do Processo 005.261/2015-5, que é inclusive objeto de questionamento da demanda do STF aqui em exame, e do Processo 025.551/2014-0, pendente de análise de mérito pelo TCU.
Por conclusão, no que se refere especificamente ao questionamento do STF, não há interesse desse Tribunal em compartilhar provas sobre esse processo (TC Processo 005.406/2013-7) , não havendo motivos para aderir ao acordo em função dele.
Quanto ao segundo objeto da solicitação do STF, TC Processo 005.261/2014-5, esse se encontra julgado no mérito, com recursos também já apreciados e notificação de recolhimento das dívidas endereçadas ao responsável, em fase próxima ao trânsito em julgado. 
Considero oportuno assinalar que as decisões desse processo inclusive enfrentaram a questão de o Sr. Nestor Cerveró ser colaborador do MPF, porquanto o próprio defendeu que não poderia ser apenado por este TCU por ter firmado o aludido acordo. O Ministro Benjamim Zymler, relator do recurso, enfrentou o tema com a sagacidade que lhe é peculiar no voto do Acórdão 2329/2020-TCU-Plenário:
25.	A primeira questão levantada pelo sr. Nestor Cerveró diz respeito ao fato de ele haver celebrado acordo de colaboração premiada com a Procuradoria-Geral da República, o que impediria esta Corte de condenar o colaborador em débito e imputar-lhe sanção.
26.	Nessa linha, o responsável argumenta que, no âmbito da colaboração homologada pelo Supremo Tribunal Federal, foi afirmado que não solicitou ou recebeu nenhum valor indevido pela negociação da segunda metade da refinaria. Ademais, o recorrente já teria entregado bens e valores a título de ressarcimento de todo e qualquer dano decorrente de sua atuação como membro da Petrobras.
27.	Registro que o mencionado acordo previa, em sua cláusula décima, que "o Ministério Público Federal não proporá ações civis ou de improbidade pelos fatos abrangidos neste acordo e que compromete-se a gestionar "perante qualquer órgão público com competência para ações de ressarcimento, em prol da aceitação dos valores estipulados neste acordo como quitação pelos fatos por ele abrangidos." (Grifos acrescidos) . (peça 360, p. 62) .
28.	Pois bem, quando o responsável afirma que não reconheceu nenhum ilícito sobre a aquisição da segunda metade da refinaria, está também a afirmar que esses fatos não foram objeto do acordo de colaboração. Por óbvio, a delação premiada versa sobre as condutas ilícitas reconhecidas ou assumidas pelo delator e não por aquelas que não o foram. Em sendo assim, descabe o argumento de que a colaboração premiada teria de alguma forma dado quitação sobre os valores de que tratam estes autos, pois não foram objeto de apreciação pelo Ministério Público ou Poder Judiciário. 
29.	Não é demais lembrar que, nas ações de controle externo, busca-se apurar ilícitos administrativos que podem ou não constituir figuras típicas previstas no direito penal. Já as colaborações premiadas (art. 4º da Lei 12.850/2013) buscam precipuamente o esclarecimento de ilícitos penais. Em assim sendo, a ausência de acordo de colaboração premiada sobre determinada conduta pode ocorrer em razão de sua atipicidade penal, não implicando que não haja ilícito a ser apurado administrativamente. É o que aparenta ocorrer no presente caso.  
30.	Dito isso, a alegação do recorrente de que não houve a admissão da prática de crimes em relação à aquisição da segunda metade da refinaria, consoante estaria disposto em seu acordo de colaboração, pouco repercute nestes autos, pois a conduta atribuída ao responsável - prática de atos grosseiros de má gestão - independe da constatação da prática de ilícito penal.  (negritos em acréscimo) 
Da leitura do voto mencionado, constato que ainda que esse processo estivesse em seus estágios iniciais, ele sequer poderia ser objeto do acordo que eventualmente o TCU viesse a aderir, porquanto os ilícitos declarados pelo Sr. Nestor Cerveró em sua colaboração premiada, ou seja, o escopo do acordo, não guardam relação com as apurações dos débitos da carta de intenções (LOI) . Se assim o fosse, o colaborador deveria ter admitido como ilícito suas condutas associadas à negociação daquele documento, o que não se verificou em nenhum dos estágios de apuração do TC Processo 005.261/2014-5.
O último processo, TC Processo 026.363/2015-1, cuida dos resultados de auditoria envolvendo a gestão da implantação da Refinaria Abreu e Lima (Rnest) . Estes autos já foram apreciados no mérito, cujos desdobramentos imputaram além de multa ao colaborador, a penalidade de inabilitação para exercício de cargo em comissão ou função de confiança no âmbito da administração federal. Atualmente, esse processo encontra-se em fase de pedidos de reexame, ainda pendentes de apreciação. 
Além de todas essas questões, reforço que as apurações dos aludidos processos foram fundamentadas em provas e evidências oriundas de fontes independentes em relação ao acordo de colaboração premiada firmado entre MPF e Nestor Cerveró. 
Outro ponto a considerar é que na visão do MPTCU se o TCU decidisse por aderir ao acordo, teria que cumprir o disposto na cláusula 10.ª do Termo de Acordo de Colaboração Premiada, que envolve dar quitação ao colaborador pelos fatos por ele abrangidos (cf. Parágrafo 1.º) , ou seja, excluiria dos julgamentos já realizados a responsabilidade pelo débito e multa do Senhor Nestor Cuñat Cerveró, o que não se mostraria vantajoso em face dos montantes já apurados por este Tribunal.
Outra limitação que também deve ser avaliada é que não constam da documentação enviada os anexos, onde ao menos se poderia ter uma visão geral dos fatos admitidos pelo colaborador, bem como o escopo do ajuste celebrado.
Diante do que relatei, concluo que os resultados já alcançados em cada processo inviabilizam a adesão deste TCU ao acordo de colaboração ora em exame.
No que se refere aos demais processos em tramitação neste Tribunal aptos a contar com eventual colaboração do Sr. Nestor Cerveró, não considero ainda oportuna a proposta de remeter essa informação prontamente ao MPF para as providências pertinentes pelos motivos que passo a expor.
Consoante expus ao longo desse voto, várias são as nuances que devem ser consideradas para que o TCU resolva aderir a esse tipo de acordo. Como bem lembrou o MPTCU, há muitas questões que precisariam ser respondidas em uma eventual adesão desta Corte de Contas a esse tipo de avença, uma delas é a consequência jurídica para o colaborador em contraponto ao que ele pode fornecer de incremento a uma eventual alavancagem investiga. Ademais, os procedimentos pertinentes não são de fácil instrumentalização, além de não haver um posicionamento existente sobre o tema.
Diante desse quadro, pondero que o melhor a fazer seria estudar o assunto de forma coletiva, com o debate e construção de ideias, antes de se criar um processo apartado que cuidasse especificamente de casos concretos dessa monta. Para tanto, já há um grupo de trabalho constituído para cuidar de matéria conexa que abrange exatamente discussões sobre a possibilidade de este TCU participar e firmar acordos desse tipo.
Na sessão do dia 3/2/2021, o Ministro Benjamim Zymler encaminhou Comunicação ao Plenário, aprovada por unanimidade, com proposta de constituição de grupo de trabalho para regulamentar procedimentos relativos à atuação do TCU perante as ações a serem empreendidas junto ao acordo de cooperação técnica (ACT) , firmado em 8/8/2020, pela Controladoria-Geral da União (CGU) , Advocacia-Geral da União (AGU) , o Tribunal de Contas da União e o Ministério de Justiça e Segurança Pública (MJSP) , sob a coordenação do Presidente do Supremo Tribunal Federal (STF) .
A finalidade desse ACT é definir diretrizes e ações em matéria de combate à corrupção, especialmente em relação aos Acordos de Leniência da Lei nº 12.846, de 1º de agosto de 2013 (Lei Anticorrupção) . Logo, não vejo óbices para que tais estudos abranjam também o instituto da colaboração premiada, ainda mais quando um dos pontos objeto do grupo será exatamente disciplinar os assuntos aqui debatidos entre outros.
Diante do exposto, VOTO no sentido de que o Tribunal adote a deliberação que ora submeto a este Colegiado.
TCU, Sala das Sessões Ministro Luciano Brandão Alves de Souza, em 17 de março de 2021.
Ministro VITAL DO RÊGO 
Relator